臺灣臺北地方法院民事判決　　　　　　 100年度家簡字第41號
　　原　　　告　林朝基　
　　訴訟代理人　陳柏均律師
　　被　　　告　林文添　
　　　　　　　　林家臻　
上列當事人間請求給付扶養費事件，本院民國 100 年 12 月 7
日言詞辯論終結，茲判決如下：
    主    文
原告之訴駁回。
訴訟費用由原告負擔。
    事實及理由
一、原告起訴主張：原告為被告二人之父親，於民國（下同）59
    年間與被告二人生母曾春離婚後，獨自扶養被告二人，嗣因
    工作關係，將被告二人寄託予原告生母即被告之祖母林陳
    扶養，然於 78 年間，林陳往生後，原告與被告二人間因
    財產發生糾紛，從此失去聯絡。茲原告今年高齡 77 歲，原
    從事計程車駕駛工作，然於 93 年間不幸中風後，左右下肢
    因肢體中度障礙，行動不便，非但領有身心障礙手冊，且已
    完全喪失工作能力，又原告年老體衰，無任何財產及收入，
    現每月僅仰賴中低收入戶老人津貼新台幣（下同）   6,000
    元生活，惟扣除每月房屋租金  4,500 元，不含水電費用，
    每月生活費僅剩1,500 元。依行政院主計處公布98年度台北
    市平均每人每月消費支出為24,656元，原告顯然不能維持生
    活所需，亟需身為子女之被告二人扶養。爰依民法第  1114
    條第1 款之規定，請求被告二人平均分擔原告之扶養費，並
    聲明：（一）被告應自判決確定之日起至原告死亡之日止，
    按月於每月5日前各給付原告9,000元。（二）訴訟費用由被
    告負擔。
二、被告答辯之意旨：原告係被告二人之父親，自被告二人出生
    後即未盡扶養義務，原告整天花天酒地，不務正業，自幼即
    處在原告家暴生活之恐懼陰影下，原告之生母曾春無法忍受
    而與原告離婚，被告二人自幼即由生母曾春獨自扶養，並將
    被告二人安置於娘家生活，且被告之祖母於被告二人出生前
    已死亡，何來將被告二人交付予祖母扶養之事，原告未曾支
    付被告之扶養費用，依民法第1118 條之1規定，原告無正當
    理由未盡扶養義務，此際仍令被告負擔扶養義務，顯失公平
    ，故應免除扶養義務。並答辯聲明：（一）請求駁回原告之
    訴。（二）訴訟費用由原告負擔。
三、經查，被告林文添、林家榛二人為原告與曾春所生，兩造間
    為直系血親之父子、父女關係，原告與曾春於 59 年間離婚
    ，原告現年 77 歲，左右下肢因肢體中度障礙，行動不便，
    現無財產及收入，每月仰賴中低收入老人津貼生活，領有中
    華民國身心障礙手冊，此業據原告提出戶籍謄本、中華民國
    身心障礙手冊影本、98度綜合所得稅各類所得資料清單、全
    國財產稅總歸戶財產查詢清單為證在卷可稽，並為兩造所不
    爭執，堪信為真實。則本件爭點為：被告抗辯原告無正當理
    由未盡扶養義務且情節重大，是否有據？茲判斷如下：
（一）按直系血親相互間，互負扶養之義務。受扶養權利者，以
      不能維持生活而無謀生能力者為限。前項無謀生能力之限
      制，於直系血親尊親屬，不適用之。民法第 1114 條第 1
      款、第 1117 條固有明文。次按受扶養權利者有下列情形
      之一，由負扶養義務者負擔扶養義務顯失公平，負扶養義
      務者得請求法院減輕其扶養義務：一、對負扶養義務者、
      其配偶或直系血親故意為虐待、重大侮辱或其他身體、精
      神上之不法侵害行為。二、對負扶養義務者無正當理由未
      盡扶養義務。受扶養權利者對負扶養義務者有前項各款行
      為之一，且情節重大者，法院得免除其扶養義務。又參諸
      增訂條文之立法理由係：民法扶養義務乃發生於有扶養必
      要及有扶養能力之一定親屬之間，父母對子女之扶養請求
      權與未成年子女對父母之扶養請求權各自獨立（最高法院
      92  年度第五次民事庭會議決議意旨參照），父母請求子
      女扶養，非以其曾扶養子女為前提。然在以個人主義、自
      己責任為原則之近代民法中，徵諸社會實例，受扶養權利
      者對於負扶養義務者本人、配偶或直系血親曾故意為虐待
      、重大侮辱或其他家庭暴力防治法第二條第一款所定身體
      、精神上之不法侵害行為，或對於負扶養義務者無正當理
      由未盡扶養義務之情形，例如實務上對於負扶養義務者施
      加毆打，或無正當理由惡意不予扶養者，即以身體或精神
      上之痛苦加諸於負扶養義務者而言均屬適例（最高法院74
      年臺上字第 1870 號判例意旨參照），此際仍由渠等負完
      全扶養義務，有違事理之衡平，爰增列第一項，此種情形
      宜賦予法院衡酌扶養本質，兼顧受扶養權利者及負扶養義
      務者之權益，依個案彈性調整減輕扶養義務。至受扶養權
      利者對負扶養義務者有第一項各款行為之一，且情節重大
      者，例如故意致扶養義務者於死而未遂或重傷、強制性交
      或猥褻、妨害幼童發育等，法律仍令其負扶養義務，顯強
      人所難，爰增列第二項，明定法院得完全免除其扶養義務
      。
（二）經查，被告二人為原告與曾春所生之子女，被告林文添係
      50  年 6 月 12 日生、被告林家榛則為  56 年 10 月 1
      日出生，然原告自與曾春於 59 年間離婚後即未盡扶養照
      顧責任，被告林文添當時年約 9 歲、林家榛年約 3 歲，
      原告與曾春離婚後未曾探視、照顧扶養被告兩人，亦無支
      付扶養費一節，業據證人曾春滿到庭證述：「原告係伊姊
      夫，被告二人從小就寄養在伊娘家，都是伊姐姐賣水果在
      養小孩，原告沒有照顧過被告二人等語。」（參見本院10
      0 年8月3日筆錄），而原告亦自認確有未扶養被告等之情
      事，堪認為真實。
（三）由此以觀，原告固為被告二人之父，自與被告兩人間互負
      扶養，且於被告兩人成年前，依法對渠等負有扶養義務，
      然原告竟於被告自幼即未照顧養育子女，嗣於 59 年間與
      曾春離婚後更完全未盡到扶養子女之責，原告又未能舉證
      證明有何正當理由，可不予扶養被告等情形，自屬無正當
      理由未盡扶養義務。再本院審酌上情，認原告於被告林文
      添年約 9 歲、被告林文榛年約 3 歲即對二名子女未曾聞
      問，無正當理由完全未盡扶養義務之時間長達數十年，足
      認原告無正當理由未盡扶養義務之情節確屬重大，是以，
      被告等主張依民法第 1118 條之 1 第 2 項之規定，免除
      其等對原告之扶養義務，於法並無不符，應予准許。
（四）綜上所述，本件被告等既可免除對原告之扶養義務，是原
      告依民法第 1114 條第 1 項第 1 款之規定，請求被告兩
      人自判決確定時起至被告死亡為止，按月於每月 5  日各
      給付原告 9,000 元之扶養費，即無理由，應予駁回。
四、本件事證已臻明確，兩造其餘攻擊防禦方法及舉證，核與判
    決結果不生影響，爰不一一論述，併此敘明。
五、訴訟費用負擔之依據：民事訴訟法第78條。
中    華    民    國   100    年    12    月    14    日
                    家事法庭  法  官  彭南元
以上正本係照原本作成。
如不服本判決，應於判決送達後20日之不變期間內，向本院提出
上訴狀。如委任律師提起上訴者，應一併繳納上訴審裁判費。
中    華    民    國   100    年    12    月    14    日
                              書記官  尹遜言